臺灣臺北地方法院民事裁定
111年度消債更字第140號
聲  請  人  
即  債務人  陳家興  
代  理  人  王秋芬律師（法扶律師）     
相  對  人  
即  債權人  台新國際商業銀行股份有限公司

法定代理人  尚瑞強  


相  對  人  
即  債權人  玉山商業銀行股份有限公司

法定代理人  黃男州  
相  對  人  
即  債權人  中國信託商業銀行股份有限公司
                      設臺北市○○區○○○路0000000000000000000號
法定代理人  利明献  


相  對  人  
即  債權人  遠東國際商業銀行股份有限公司
                      設臺北市○○區○○○路0段000號00、00樓
法定代理人  侯金英  
相  對  人  
即  債權人  聯邦商業銀行股份有限公司

法定代理人  林鴻聯  
代  理  人  鄭伊舒  
相  對  人  
即  債權人  台新資產管理股份有限公司

法定代理人  吳統雄  


相  對  人  
即  債權人  台北富邦商業銀行股份有限公司

法定代理人  程耀輝  
上列當事人因消費者債務清理事件聲請更生，本院裁定如下：
    主  文
債務人甲○○自中華民國一百一十一年六月二十八日上午十一時起
開始更生程序。
命司法事務官進行本件更生程序。
    理  由
一、按債務人不能清償債務或有不能清償之虞者，得依本條例所
    定更生或清算程序，清理其債務；債務人對於金融機構負債
    務者，在聲請更生或清算前，應向最大債權金融機構請求協
    商債務清償方案，或向其住、居所地之法院或鄉、鎮、市、
    區調解委員會聲請債務清理之調解；協商或調解成立者，債
    務人不得聲請更生或清算。但因不可歸責於己之事由，致履
    行有困難者，不在此限，消費者債務清理條例（下稱消債條
    例）第3條、第151條第1項、第7項分別定有明文。消債條例
    第151條第7項但書規定「因不可歸責於己之事由，致履行有
    困難者」，所謂「履行有困難」即係以債務人之收入，扣除
    自己及依法應受其扶養者所必要生活費用之數額，仍不足以
    清償協商條件所定之數額；又此但書規定並未附加「不可預
    見」之要件，亦即該事由並不以債務人「不可預見」為必要
    。該項但書規定情形，僅須於法院就更生或清算之聲請為裁
    判時存在即可，不以協商成立後始發生者為限，並與債務人
    於協商時能否預見無關。債務人於協商時縱未詳加思考、正
    確判斷，或可預見將來履行可能有重大困難而仍冒然簽約成
    立協商，亦不能據此即認其履行顯有重大困難係可歸責於債
    務人。依消債條例第151條第8項準用第7項但書規定之結果
    ，亦無不同（司法院民事廳消債條例法律問題研審小組民國
    98年第 1期民事業務研究會第22、24、26號意見可供參考）
    。再按法院開始更生程序之裁定，應載明其年、月、日、時
    ，並即時發生效力；法院裁定開始更生或清算程序後，得命
    司法事務官進行更生或清算程序，必要時，得選任律師、會
    計師或其他適當之自然人或法人1人為監督人或管理人，復
    為同條例第45條第1項、第16條第1項所明定。
二、本件債務人主張：其積欠多家金融機構債務共計新臺幣（下
    同）83萬2,410元，因無力清償，前曾於民國95年與最大債
    權銀行中國信託商業銀行股份有限公司（下稱中國信託銀行
    ）達成債務協商，嗣後因債務人收入不穩定，致無法繼續清
    償而毀諾，實有不可歸責於己之事由，致履行債務有重大困
    難，且其顯有不能清償之情形，爰依法聲請更生等語。
三、經查：
  ㈠債務人符合消債條例第151條第7項但書「因不可歸責於己之
　  事由，致履行顯有重大困難」之規定：
  ⒈債務人前與最大債權銀行中國信託銀行達成債務協商，並於1
    11年3月15日具狀陳報因身體酒精性肝硬化、腸胃道出血等
    身體因素而導致無法工作，生活困難無法負擔而於96年5月
    毀諾等情（見本院卷第69頁）。而債務人與債權人成立協商
    或調解後，即應依誠信原則履行，故應限制於債務人因不可
    歸責於己之事由，致履行有困難時，始得聲請更生或清算，
    俾債務人盡力履行協商或調解方案，避免任意毀諾，是本件
    債務人向本院聲請更生，自須審究其是否有「不可歸責於己
    事由致履行有困難」之情事。　　
  ⒉債務人主張其與銀行債務協商後，因身體因素收入不穩定致
    無法繼續清償而毀諾等情，業據提出勞工保險被保險人投保
    資料表、診斷證明書附卷為憑（見110北司消債調第501號卷
    第20頁、第29至31頁，下稱調解卷）。依債務人之勞工保險
    異動查詢所示，債務人於87年7月2日自國聯保全股份有限公
    司退保，直到100年3月2日始由晶瑩碧饌有限公司投保，應
    認債務人與銀行債務協商成立後因身體健康因素失業致無力
    還款而毀諾等情，堪可認定，故足認債務人履行該協商顯有
    困難，且有不可歸責之事由。
  ㈡債務人就其所負債務已有不能清償之虞之情形，而得依消債
    條例所定更生程序，清理其債務：
  ⒈債務人主張其目前任職於宏安保全，每月收入約2萬2,000至2
    萬5,000元，業據其提出財產及收入狀況說明書、薪資單附
    卷為佐（見調解卷第10頁、第26頁至第27頁），是本院認以
    債務人平均每月所得2萬3,792元，作為計算債務人償債能力
    之依據【(110年8月薪資2萬2,584元＋110年9月薪資2萬5,000
    元)÷2(月)=2萬3,792元】。至於聲請人於110年2月13日、11
    0年6月4日、110年7月26日自勞動部勞工保險局領取之傷病
    給付、失能給付等部分，有勞動部勞工保險局111年2月22日
    保職傷字第11113006220號函在卷可佐（本院卷第63頁），
    審酌上開收入皆屬一次性之領取，未具持續性，自不應列入
    聲請人固定收入範圍。
  ⒉查債務人主張其目前生活必要支出部分，每月須支出膳食費4
    ,333元(債務人主張與母親及女兒同住，所主張三人膳食費1
    萬3,000元應平均分攤)、交通費1,200元、勞健保等費用1,6
    00元、元大人壽保費497元、水費200元、電費1,500元、瓦
    斯費700元、電話費1,300元、醫療費333元、強制執行費用5
    42元(個人支出合計1萬2,205元)、母親李春美扶養費6,333
    元(雜支2,000元＋膳食費4,333元)、女兒扶養費6,333元(雜
    支2,000元＋膳食費4,333元)，業據提出清寒證明、診斷證明
    書、病歷、電費繳費憑證、醫療單據、電信費收據附卷（見
    調解卷第28頁至第31頁、本院卷第125頁至第143頁）。其個
    人支出項目未見明顯奢華之處，且未逾111年度臺北市最低
    生活標準1萬8,682元之1.2倍即2萬2,418元，核與維持基本
    生活所必要無違，足堪採信，是債務人每月個人必要生活費
    用即以債務人所提出之1萬2,205元為據。 
　⒊就母親李春美扶養費部分，本院審酌李春美為29年3月17日生，現年82歲，且設籍在新北市烏來區，有其戶籍謄本在卷可稽。李春美108及109年度稅務電子閘門財產所得調件明細表、全國財產稅總歸戶財產查詢清單記載（見調解卷第60至63頁），李春美於108及109年度收入各有1萬3,666元及3萬300元，及名下有公告現值合計約1,006萬5,078元之不動產共8筆、車輛3部，債務人雖主張李春美所有之土地為原住民保留地，多在深山或屬道路、墳墓等傳統民族保留地無法為使用收益，惟按「原住民取得原住民保留地所有權後，除政府指定之特定用途外，其移轉之承受人以原住民為限」，原住民保留地開發管理辦法第18條第1項定有明文可參，依前揭法條，其移轉之承受人僅受限制以原住民為限，並非完全不可轉予他人，且依公告現值所示，李春美所有之8筆土地具有非微之價值，顯見李春美確有相當資產，非無資力或無謀生能力之人，更難認有何不能維持其生活之情形，核無受聲請人扶養之必要，則聲請人主張每月須支出母親李春美扶養費部分，不應准許。
　⒋就未成年子女陳○蓁扶養費部分，依戶籍謄本、陳○蓁108及10
    9年度稅務電子閘門財產所得調件明細表、全國財產稅總歸
    戶財產查詢清單所示（見調解卷第18頁、第57頁至第59頁）
    ，債務人子女陳○蓁尚未成年，目前由債務人單獨監護，審
    酌債務人之未成年子女陳○蓁處於就學階段，尚有受債務人
    扶養之必要，債務人負擔未成年子女陳○蓁扶養費部分，未
    逾111年度臺北市最低生活標準1萬8,682元之1.2倍即2萬2,4
    18元之半數即1萬1,209元，是債務人主張其負擔子女陳○蓁
    扶養費6,333元部分，足堪採信。　
  ㈢準此，債務人每月生活必要支出為1萬8,538元（計算式：個
    人必要支出1萬2,205元＋子女扶養費6,333元＝1萬8,538元）
    ，而債務人目前每月收入2萬3,792元扣除生活必要支出1萬8
    ,538元後，雖餘5,254元（計算式：2萬3,792元-1萬8,538元
    ＝5,254元）可供支配，惟據債務人之財團法人金融聯合徵信
    中心查詢當事人綜合信用報告回覆書、債權人陳報狀、債務
    人所陳報本院執行命令所載（見北司消債調卷第12頁至第17
    頁、42、43、46、47、65、66、本院卷第175頁，遠東國際
    商業銀行股份有限公司部分暫以債務人所陳報債權人清冊金
    額計算），債務人積欠台新國際商業銀行股份有限公司等7
    名債權人債務達379萬4,047元，倘以債務人每月所餘5,254
    元清償無擔保債務，尚須60年多始得清償完畢（計算式：37
    9萬4,047元÷5,254元÷12月≒60.1年），遑論前開債務仍須另
    行累計每月高額之利息及違約金，債務人每月得用以償還債
    務之數額顯然更低，尚待支付之債務總額應屬更高，其還款
    年限顯然更長，實有違消債條例協助債務人重建更生之立法
    本意。此外，債務人陳報其名下除郵局存款77元、農會存款
    2萬7,175元外，無其他財產，有郵局存摺影本、農會存摺影
    本附卷可稽（見本院卷第75頁至第123頁）。是本院審酌債
    務人之財產、信用、勞力及生活費用支出等狀況，堪認債務
    人客觀上經濟狀況已有不能清償債務之虞，而有藉助更生制
    度調整其與債權人間之權利義務關係而重建其經濟生活之必
    要。
四、綜上所述，債務人係一般消費者，其對已屆清償期之債務有
    不能清償之虞，且其無擔保或無優先權之債務未逾1,200萬
    元，復未經法院裁定開始清算程序或宣告破產，又查無消債
    條例第6條第3項、第8條或第46條各款所定駁回更生聲請之
    事由存在，則債務人聲請本件更生，即屬有據，爰裁定如主
    文，並命司法事務官進行本件更生程序。
五、至債務人於更生程序開始後，應另提出足以為債權人會議可
    決或經法院認為公允之更生方案以供採擇，俾免更生程序進
    行至依消債條例第61條規定應行清算之程度；而司法事務官
    於進行本件更生程序、協助債務人提出更生方案時，應依債
    務人之薪資變化、社會常情及現實環境衡量債務人之償債能
    力，並酌留其生活上應變所需費用，進而協助債務人擬定允
    當之更生方案，始符消債條例重建債務人經濟生活之立法目
    的，附此敘明。
六、依消債條例第11條第1項、第16條第1項、第45條，裁定如主
    文。
中　　華　　民　　國　　111 　年　　6 　　月　　28　　日
                  民事第二庭  法  官  林怡君
以上正本係照原本作成。
本裁定不得抗告。
本裁定已於111年6月28日上午11時公告。
中　　華　　民　　國　　111 　年　　6 　　月　　28　　日
                              書記官  陳俐妙